臺北高等行政法院判決　　　　　　　　　　　　　　　九十年度訴字第五八九四號
　　　　　　　　　　　　　　　.
　　原　　　告　大世界有線電視股份有限公司
　　代　表　人　甲○○董事長.
　　被　　　告　行政院新聞局
　　代　表　人　葉國興（局長）
　　訴訟代理人　乙○○
右當事人間因有線廣播電視法事件，原告不服行政院中華民國九十年八月九日台九十
訴字第三八五八九號訴願決定，提起行政訴訟。本院判決如左：
    主  文
訴願決定及原處分均撤銷。
訴訟費用由被告負擔。
    事  實
壹、事實概要：緣原告原經被告核准以基隆市為經營區域之有線電視系統籌設業者，
    嗣因被告以未於營運計畫所載系統設置時程內完成全區系統設置為由，於民國（
    下同）八十八年十月二十七日以（八八）建廣五字第一七六二三號函撤銷原告有
    線電視籌設許可證及第一期系統營運許可證。嗣被告派員於九十年二月十二日十
    時四十分許在基隆市○○路二三九號（原處分書誤繕為二三號）二樓外牆及同日
    十三時十分許在基隆市○○區○○路二一號二樓外牆原告線路，測得原告播送有
    線電視節目之訊號，被告遂以原告有線電視籌設許可及第一期分期營運許可業經
    撤銷，仍擅自經營有線廣播電視業務，違反有線廣播電視法第十八條規定，乃依
    同法第七十條第一項規定，以九十年三月十五日（九○）正廣五字第三二九六號
    處分書裁處原告新台幣（下同）四十萬元罰鍰，並請立即停止違法播送節目行為
    。原告不服，提起訴願，遭決定駁回，遂向本院提起行政訴訟。
貳、兩造聲明：
一、原告聲明求為判決：訴願決定、原處分均撤銷。
二、被告聲明求為判決：駁回原告之訴。
參、兩造之爭點：原告被認定「經撤銷籌設、營運許可，擅自經營有線廣播電視業務
    」之違規行為遭罰鍰處分後，上開撤銷籌設、營運許可之處分，經最高行政法院
    判決撤銷確定，是否仍應處罰？
一、原告主張之理由：
(一)、原告係依法登記之有線電視系統籌設業者，經被告核准在案，並於八十八年六月
    取得被告核發之第一期區域營運許可證，奉准第一期區域開播，開始推展業務，
    提供客戶收視，後續存有之收視戶，係當時奉准開播合法招攬之收視戶。被告稱
    「原告以每戶每月三百元及一次繳六個月視訊費贈送六個月收視之超低價位方式
    搶奪收視客戶」云云，惟事實上原告以往所定收視費較同區業者低，係依被告公
    告收費標準訂定，亦係原告提供節目頻道之規劃安排，未符合較高價位收費標準
    所致，絕無被告所謂「對合法有線電視公司權益造成莫大損失」云云。另原告已
    向被告申請就全區○○○路及收視客戶停止其撤銷原告之有線電視籌設許可及第
    一期分期營運許可之執行處分，惟未獲任何回覆，則被告違反依法行政在先，經
    原告負責人親至被告處接洽，數次皆獲「維持現狀，不要再招攬客戶」之指示，
    原告亦按指示辦理，未再招攬新客戶，何來「以超低價位方式搶奪收視客戶」之
    情事。
(二)、被告於訴願程序稱：「訴願人擅自經營有線廣播電視業務之違法營運事實明確，
    本局爰依‧‧‧」云云，令原告深感有線廣播電視法之立法初衷已蕩然無存。蓋
    原告自八十四年取得籌設許可，歷經四年艱辛努力，排除同業財團之打壓，終通
    過主管機關之嚴格查驗，嗣於八十八年六月取得被告核發之第一期區域開播營運
    許可證，第一期區域奉准正式開播。而有線電視係屬資本密集行業，每日均須支
    出龐大人員費用、資訊維護及器材維護費用等，政府部門卻輕率辦事，於原告第
    二期查驗作業期間，違法撤銷原告籌設許可及第一期系統營運許可，刻意打壓善
    良之有線電視獨立系統業者。原告係依法投資之新業者，於無法正常營業、毫無
    收入之情況，尚須維持第一期當時奉准開播合法收視戶之收視權益，且須面對鉅
    額罰鍰，對原告尚非公平合理。倘原告有違反營運之明確事實，則因原告須開立
    發票或收據予客戶始得收費，被告於九十年二月十二日派員至基隆，是否取有原
    告開立之任一發票或收據可茲證明，被告逕稱「原告以超低價位方式搶奪收視客
    戶，違反營運事實明確」，身為主管機關，行事之輕率，究置人民權益於何處。
    被告不惟明顯違依法行政之法律優位原則，亦違行政程序之信賴保護原則，其以
    程序上之瑕疵撤銷原告有線電視籌設許可及第一期分期營運許可之行政訴訟審理
    結果未確定前，復對原告裁處罰鍰，顯違適當性原則，難令原告甘服。
(三)、被告依有線廣播電視法第六十九條第五款規定，撤銷原告有線電視籌設許可及第
    一期系統營運許可，有違「法律授權目的」、「平等原則」、「比例原則」，而
    屬違法裁量。原告七處地點之佈線缺失，依法並非不可補正事項，且因該地區係
    屬同業之「免查驗區」，其他業者未於該地區佈線亦屬合法，足徵該項缺失並未
    造成任何損害，被告未衡量原告投入之鉅額資金與撤銷原告籌設及營運許可後之
    結果，市場可能遭財團獨佔壟斷，造成公共利益之重大損害等情事，據為撤銷之
    處分，顯不符比例原則。
１、依工程查驗注意事項第十點、第十二點規定：「網路施工查驗不合格之抽測點，
    如能於二小時內完成改善，可進行再驗，每一抽測點之再驗以乙次為限」、「工
    程查驗不合格者，申請人改善後，得自該次查驗開始日起算一個月後向行政院新
    聞局申請複驗」，是以有線電視系統設置工程查驗不合格時，如該不合格部分並
    非不可補正，主管機關即應給予業者改善機會，而於二小時或一個月後進行再驗
    或複驗，業者未於限期內改善者，方得依有線廣播電視法第六十九條第五款撤銷
    其籌設許可或營運許可。
２、本件原告雖有山區偏遠地區七處地點共有二百零二戶（僅佔總戶數百分之零點三
    三）未佈線完成，惟該項缺失性質上係為「佈線涵蓋率如未達規定標準其系統工
    程查驗結果合格與否」之問題，並非不能補正事項，揆諸前揭工程查驗注意事項
    之規定，原告在程序上自應享有改善後再驗與複驗之機會，且給予業者補正機會
    於公共利益並無損害。詎被告捨此不為，且於原告已主動在法定六個月查驗期間
    屆滿前改善原有缺失之情形下，仍撤銷原告之籌設及營運許可，罔顧原告對本件
    工程受入之大量時間、勞力及高達三億元投資，不僅侵害原告權益甚鉅，嚴重浪
    費國家社會資源，顯不符比例原則行政行為應選擇對人民權益損害最少者之最小
    侵害原則。
３、再者，該工程查驗注意事項第十四點規定：「無電信、電力或自來水之區域，得
    經有線電視審議委員會決議劃為免查驗區」。本件被認定未完成佈線之部分山區
    偏遠地區僅有零星住戶，皆屬同區同業之「免查驗區」，同區之業者於該部分地
    區並未佈線，並經有線電視審議委員會核定，足見原告同樣未佈線於該部分地區
    ，對公益並無損害。況原告因未於該部分地區佈線而被認定工程查驗不合格後，
    已於查驗期限屆至前主動完成全部佈線工程，改善原有缺失，從而被告就原告如
    此輕微又可即時補正之瑕疵予以重罰，造成原告高達三億元投資之損失，且嚴重
    浪費國家社會資源，不僅對該地居民之利益無任何增進，更造成財團獨佔壟斷市
    場，嚴重損害消費者權益及公共利益，違反比例原則行政行為造成之損害不得與
    欲達成目的之利益顯失均衡之衡平原則。
(四)、觀諸有線廣播電視法規定，被告所為處分，係以「未依有線廣播電視法獲得籌設
    許可或經撤銷籌設、營運許可，而擅自經營有線廣播電視業務者」為前提要件，
    茍該前提要件業經撤銷或因其他事由而不存在，即無罰鍰或連續處罰可言。被告
    依有線廣播電視法第六十九條第五款規定撤銷原告有線電視籌設許可證及第一期
    系統營運許可證之（八八）建廣五字第一七六二三號處分，業經最高行政法院九
    十一年一月二十五日九十一年度判字第一八六號確定判決撤銷上開處分、訴願決
    定及原判決在案，職是前揭處罰之前提要件既經確定判決撤銷不復存在，被告（
    九十）正廣五字第三二九六號處分書及訴願決定，即失所附麗。
二、被告主張之理由：
(一)、原告前為基隆市經營區依法登記之有線電視系統籌設者，原告於第二期工程查驗
    時，經被告查獲有七處地點未於設置時程內完成系統設置，經被告提請有線廣播
    電視審議委員會第五十四次會議審議，決議原告違反有線廣播電視法第三十條規
    定，依同法第六十九條第五款規定撤銷原告有線電視籌設許可及第一期系統營運
    許可，經被告以八十八年十月二十七日（八八）建廣五字第一七六二三號處分書
    撤銷原告有線電視籌設許可及第一期營運許可在案，則原告自接獲上開處分書之
    日起，即已喪失其有線電視籌設及有線電視營運許可資格，依法應立即停止營運
    有線電視業務。另被告是否正式以書面回覆原告停止上開處分執行之聲請，並不
    影響該處分之執行，且鈞院以八十九年八月十六日八十九年度停字第五號裁定，
    駁回原告停止該處分執行之聲請，最高行政法院亦以八十九年九月十四日八十九
    年度裁字第一一六三號裁定，駁回原告抗告之聲請，是原告應依法停止播放有線
    電視訊號之營運行為，惟被告派員於九十年二月十二日十時四十分許在基隆市○
    ○路二三九號（原處分書誤繕為二三號）二樓外牆及同日十三時十分許在基隆市
    中正區○○路二一號二樓外牆原告線路，測得原告播送有線電視節目訊號，原告
    擅自經營有線廣播電視業務之違法營運事實明確，另原告前有相同違法營運行為
    ，被告業於八十九年十月二十四日以（八九）正廣五字第一六○五五號函處原告
    罰鍰二十萬元在案。本案被告依有線廣播電視法第七十條規定，裁處四十萬元罰
    鍰，並請原告即刻停止違法播送節目，並無違法不當。
(二)、被告除一再對原告重申如仍繼續經營有線電視業務，當依法查處外，並無對原告
    為其他指示，原告繼續播送有線電視節目訊號之違法行為，已對合法營業之有線
    電視公司權益造成莫大損失，被告身為有線廣播電視之中央主管機關，依法核處
    原告違規營運行為，係行使國家賦予之行政職權，藉以維護社會大眾及合法業者
    之權益。
(三)、本案原告係因明知其籌設許可及營運許可業經撤銷，仍擅自經營有線廣播電視業
    務之違規行為而受處分，與被告撤銷原告籌設許可及第一期系統營運許可之處分
    係屬二事，原告所辯被告於行政訴訟審理結果未確定前，對原告處罰鍰，有違適
    當性原則等語云云，實不足採。
    理  由
甲、程序方面：
    被告代表人原為蘇正平，嗣變更為葉國興，茲由其具狀聲明承受訴訟，核無不合
    ，應予准許。
乙、實體方面：
一、按行政訴訟判決撤銷訴願決定及原處分確定後，將使其所形成之法律關溯及發生
    效果，亦即使以前未存在之法律關係發生或使已存在之法律關係變更或消滅，此
    種法律效果，任何人皆不得否認，行政機關亦應依判決形成之法律關係作成正確
    之處分，此即撤銷訴訟判決對世之形成效力。有線廣播電視法第十八條及第七十
    條雖規定：「有線廣播電視之籌設、營運，應申請中央主管機關許可。」、「未
    依本法規定獲得籌設許可或經撤銷籌設、營運許可，擅自經營有線廣播電視業務
    者，處新台幣二十萬元以上二百萬元以下罰鍰」。惟若行政法院業已判決撤銷行
    政機關前此之撤銷籌設、營運許可之處分者，則上開違規章行為之構成要件事實
    即被撤銷籌設、營運許可之事實，業已溯及不存在，則在該被撤銷籌設、營運許
    可期間內之經營有線廣播電視業務之行為，自無從加以處罰。
二、原告原經被告核准以基隆市為經營區域之有線電視系統籌設業者，嗣因被告以未
    於營運計畫所載系統設置時程內完成全區系統設置為由，於八十八年十月二十七
    日以（八八）建廣五字第一七六二三號函撤銷原告有線電視籌設許可證及第一期
    系統營運許可證。嗣被告派員於九十年二月十二日十時四十分許在基隆市○○路
    二三九號（原處分書誤繕為二三號）二樓外牆及同日十三時十分許在基隆市○○
    區○○路二一號二樓外牆原告線路，測得原告播送有線電視節目之訊號，被告遂
    以原告有線電視籌設許可及第一期分期營運許可業經撤銷，仍擅自經營有線廣播
    電視業務，違反有線廣播電視法第十八條規定，乃依同法第七十條第一項規定，
    以九十年三月十五日（九○）正廣五字第三二九六號處分書裁處原告四十萬元罰
    鍰，並請立即停止違法播送節目行為等情，為兩造所不爭，並有各言函在卷可稽
    ，堪認為實。查原處分當時，被告業以八十八年十月二十七日（八八）建廣五字
    第一七六二三號函撤銷原告有線電視籌設許可證及第一期系統營運許可證在案，
    則原告仍擅自播送有線電視節目訊號，被告據以處分及訴願決定機關維持原處分
    。均固非無見。
三、但查，依有線廣播電視法第七十條規定處罰之構成要件，乃未依有線廣播電視法
    規定獲得籌設許可或經撤銷籌設、營運許可，卻擅自經營有線廣播電視業務者。
    有關被告前以八十八年十月二十七日（八八）建廣五字第一七六二三號函撤銷原
    告有線電視籌設許可證及第一期系統營運許可證乙案，既經最高行政法院九十一
    年一月二十五日九十一年度判字第一八六號確定判決將本院八十九年度訴字第一
    八一號判決廢棄，並撤銷訴願決定及原處分在案，有卷附判決書影本可稽，則本
    件原處分之構成要件事實，即原告有線電視籌設許可證及第一期系統營運許可證
    經撤銷之事實，已溯及消滅而不復存在，原告於事實概要欄所載經營有線廣播電
    視業務行為即屬構成要件不該當而不罰。
四、從而，原處分裁處原告四十萬元罰鍰，並請立即停止違法播送節目行為，於法不
    合，訴願決定未予糾正，亦屬無從維持，原告起訴請求撤銷，為有理由，爰將訴
    願決定及原處分予以撤銷，以昭折服。
據上論結，本件原告之訴為有理由，爰依行政訴訟法第九十八條第三項前段，判決如
主文。
中　　　華　　　民　　　國　　九十一　　年　　　八　　　月　　二十三　　日
                                臺 北 高 等 行 政 法 院  第 五 庭
                                            審 判 長 法  官  張瓊文
                                                     法  官  黃本仁
                                                     法  官  劉介中
右為正本係照原本作成。
如不服本判決，應於送達後二十日內，向本院提出上訴狀並表明上訴理由，如於本判
決宣示後送達前提起上訴者，應於判決送達後二十日內補提上訴理由書（須按他造人
數附繕本）。
中　　　華　　　民　　　國　　九十一　　年　　　八　　　月　　二十三　　日
                                                     書記官  黃明和
